【裁判字號】    98,上易,1226
【裁判日期】    980810
【裁判案由】    賭博
【裁判全文】
臺灣高等法院臺中分院刑事判決        98年度上易字第1226號
上  訴  人  臺灣彰化地方法院檢察署檢察官
被      告  甲○○
                      號
被      告  乙○○
上列上訴人因被告等賭博案件，不服臺灣彰化地方法院98年度易
字第491號中華民國98年6月5日第一審判決（起訴案號：臺灣彰
化地方法院檢察署97年度偵字第8486號），提起上訴，本院判決
如下：
    主  文
原判決撤銷，發回台灣彰化地方法院。
    理  由
一、本件公訴意旨略以：被告甲○○為址設彰化縣彰化市○○里
    ○○○路110號1樓金世紀電子遊戲場、彰化縣彰化市○○里
    ○○○路112號1、2樓新寶島及冠軍電子遊戲場，且領有彰
    化縣政府營利事業登記證、彰化縣政府電子遊戲場營業級別
    證之實際負責人，並自民國96年3月間某日起，在上開電子
    遊戲場之公眾得出入場所內，擺放「馬場大亨」等電動賭博
    機具共120臺，供不特定賭客押注賭博。被告甲○○並於96
    年3 月間某日，以月薪新臺幣（下同）25,000元，僱用被告
    乙○○擔任組長。被告甲○○另分別於97年2月間某日、97
    年8月間某日、97年7月間某日、97年2月間某日，各以月薪
    24,000 元、20,000元、21,000元、22,000元僱用游惠瑛、
    巫愛宜、吳怡玟、李佩如（以上四人均經檢察官另為緩起訴
    處分）擔任店員。詎被告甲○○、乙○○與游惠瑛、巫愛宜
    、吳怡玟、李佩如竟共同基於意圖營利並以電子遊戲機臺賭
    博財物之犯意聯絡，在該電子遊戲場從事為賭客兌換代幣、
    洗分、兌換計分卡、兌換現金之工作，其賭博方式為由賭客
    在櫃檯以現金賭資兌換代幣後，再持代幣投入機臺，直接在
    賭博機臺上開分，再由賭客以不等之比例押注把玩，若未押
    中，則所投入之代幣由機臺即該店取得，如押中則可贏得倍
    數不等之分數並兌換計分卡，再以計分卡兌換現金，當賭客
    要求兌換現金時，即由店員游惠瑛、巫愛宜、吳怡玟、李佩
    如轉告被告乙○○，由被告乙○○交付現金予賭客。嗣於97
    年9月4日上午11時15分許，喬裝賭客之警員鐘銘志在上開電
    子遊戲場內，把玩馬場大亨機臺，以所得彩金分數2,600分
    及代幣50 枚，向店員游惠瑛兌換洗分，經店員游惠瑛轉告
    被告乙○○後，再由被告乙○○將兌換之現金3,100元放置2
    樓櫃臺內，經喬裝賭客警員鐘銘志當場查獲謝被告凱文交付
    之賭資3,100元，喬裝賭客警員鐘銘志隨即出示警察身分。
    嗣警持搜索票在上址執行搜索，當場查獲賭客曾泉源、陳明
    城、梁炳聰、蔡福雷、顏明沅、陳岳宏、李存庫等人（均經
    檢察官另為職權不起訴處分）在上開電子遊戲場，把玩賭博
    機具，並扣得賭資共247,518元、代幣9袋、寄分卡99張、電
    腦主機4臺、電腦螢幕7臺、隨身碟1個、員工教育手冊1本、
    班報表2張、電玩開洗分報表及交接表39張、打鐘卡5張、電
    動賭博機具120臺、監視鏡頭18支、IC板152片、數幣機1臺
    等物，因認被告甲○○、乙○○均涉犯刑法第268條後段之
    聚眾賭博罪嫌及刑法第266條第1項前段之賭博罪嫌等語。
二、原審法院以：按案件有起訴之程序違背規定之情形者，應諭
    知不受理之判決，並得不經言詞辯論為之，刑事訴訟法第
    303 條第1款、第307條分別定有明文。次按「檢察官所為之
    起訴或不起訴處分，祇須對外表示即屬有效，該起訴書或不
    起訴處分書之制作與否，係屬程式問題，不影響終結偵查之
    效力（司法院32年院字第2550號解釋參照）」最高法院有89
    年度台上字第15 81號判決意旨可循。又按緩起訴與不起訴
    ，皆係檢察官終結偵查所為處分，故緩起訴處分之效力，亦
    與起訴、不起訴處分相同，於對外表示即屬有效，是否製作
    緩起訴處分書，亦僅程式問題，不影響緩起訴處分之效力。
    再按「緩起訴與不起訴，皆係檢察官終結偵查所為處分，檢
    察官得就已偵查終結之原緩起訴案件，繼續偵查或起訴，應
    以原緩起訴處分係經合法撤銷者為前提，此乃法理上所當然
    。檢察官為緩起訴處分，若係命被告於一定期間，向公庫或
    指定之公益團體支付一定之金額者，苟被告已遵命履行，但
    檢察官誤認其未遵命履行，而依職權撤銷原緩起訴處分，並
    提起公訴（或聲請簡易判決處刑）時，該撤銷原緩起訴處分
    之處分，即存有明顯之重大瑕疵，依司法院釋字第140號解
    釋之同一法理，應認此重大違背法令之撤銷緩起訴處分為無
    效，與原緩起訴處分未經撤銷無異。其後所提起之公訴（或
    聲請簡易判決處刑），應視其原緩起訴期間已否屆滿，分別
    適用刑事訴訟法第303條第1款或第4款為不受理之判決，始
    為適法，亦即，如原緩起訴期間尚未屆滿，因其起訴（或聲
    請簡易判決處刑）係違背刑事訴訟法第253條之3第1項第3款
    以原緩起訴處分已經合法撤銷為前提之規定，應認其起訴（
    或聲請簡易判決處刑）之程序違背規定，依同法第303條第1
    款之規定，為不受理之判決；於原緩起訴期間已屆滿，應認
    其起訴（或聲請簡易判決處刑）違反『緩起訴期滿未經撤銷
    ，而違背第260條之規定再行起訴』，依同法第303條第4款
    之規定，諭知判決不受理。」最高法院迭有96年度台非字第
    232號、98年度台非字第1號及98年度台非字第46號判決意旨
    足資參照。
三、因而認為，本件承辦之偵查檢察官於提起公訴前，曾於97年
    9 月25日偵查期日，當庭對被告甲○○、乙○○分別諭知緩
    起訴之意義及違反時之法律效果，其中對被告甲○○之緩起
    訴內容為「緩起訴期間3年，並命被告於緩起訴處分確定後2
    個月內支付20萬元給國庫，及於緩起訴期間內不得再有賭博
    或任何其他犯罪行為。」，對被告乙○○之緩起訴內容為「
    緩起訴期間1年，並命被告於緩起訴處分確定後2個月內支付
    2 萬元給國庫，及於緩起訴期間內不得再有賭博或任何其他
    犯罪行為。」，並均當場交付「緩起訴處分被告應行注意事
    項」1紙由被告甲○○、乙○○簽名同意在案，此有當日之
    偵訊筆錄及被告甲○○、乙○○所簽立之同意書面各1紙在
    卷可稽【見97年度偵字第848 6號卷第34、35、44、45頁】
    。揆諸前揭說明，應認該承辦偵查檢察官已對外表示，就被
    告甲○○、乙○○之本件犯行，均予以緩起訴處分。至於檢
    察官於緩起訴處分後，有無按刑事訴訟法第256條第3項後段
    規定，依職權逕送直接上級法院檢察署檢察長再議，此乃再
    議權行使以及緩起訴是否確定之問題，於檢察官未送再議時
    ，其仍應受該緩起訴處分之效力所拘束，不得逕行撤銷緩起
    訴處分。另本件檢察官雖於嗣後之98年4月7日偵查期日，就
    本件不適宜緩起訴處分，應提起公訴一事，徵詢被告甲○○
    、乙○○有無意見，被告甲○○、乙○○二人雖均表示無意
    見，有該次訊問筆錄在卷可參【見同上偵查卷第60頁】，但
    因檢察官此舉係屬徵詢性質，自難認該徵詢含有撤銷上開緩
    起訴處分之意思表示；何況，如上所述，檢察官於為緩起訴
    處分後，亦無自行撤銷緩起訴處分之權力；再者，起訴、不
    起訴乃至於緩起訴處分，均屬政府單方之高權行為，不得任
    由檢察官可以與被告合意撤銷為之，是對於檢察官上開徵詢
    ，即使被告甲○○、乙○○均表示無意見，亦無合意撤銷緩
    起訴處分之問題，本件檢察官在上開緩起訴處分尚未確定前
    ，逕予起訴，其起訴程序有違刑事訴訟法第253條之3第1項
    之規定意旨，而為諭知不受理之判決云云；固非無見。
四、惟查；原審法院判決援用之上開最高法院判決內容顯示，該
    判決所稱之「對外表示」，乃指自「公告時起」始生終結偵
    查效力（見該判決內容所示）本件檢察官之不起訴處分，既
    於87年5月25日公告，即已對外表示，則自公告之時起即生
    終結偵查之效力）。本件承辦偵查檢察官雖曾於偵查期日諭
    知對被告2人為緩起訴處分，惟該緩起訴處分既尚未經對外
    公告，當然不發生以緩起訴處分終結偵查之效力。原審逕以
    本件被告2人業經檢察官為緩起訴處分，在上開緩起訴處分
    未撤銷前，檢察官對被告提起公訴，違背法律程式，而依刑
    事訴訟法第303條第1款規定為不受理判決之諭知，尚嫌率斷
    ，檢察官上訴意旨指摘於此為有理由，應由本院將原判決撤
    銷，發回台灣彰化地方法院另為適法之判決，並不經言詞辯
    論為之。
五、據上論斷，應依刑事訴訟法第369條第1項但書、第372條判
    決如主文。
中    華    民    國    98    年    8    月     10    日
            刑事第四庭    審判長法  官  洪   耀  宗
                                法  官  蔡 王 金 全
                                法  官  劉   登  俊
以上正本證明與原本無異。
不得上訴。
                                書記官  謝   雅  惠
中    華    民    國    98    年    8     月    10    日


司法院資訊處製作；財團法人民間司法改革基金會備份。
